臺灣新北地方法院板橋簡易庭簡易民事判決
111年度板簡字第930號
原      告  蔡廖銀英
            蔡佩琪  
            蔡佩芬  
            蔡佩樺  

被      告  新北市政府

法定代理人  侯友宜  
訴訟代理人  謝秀琳  
            黃玉提  
上列當事人間請求返還代墊地價稅款事件，於中華民國111年7月
28日言詞辯論終結，本院判決如下：
     主  文
原告之訴駁回。
訴訟費用由原告負擔。
    事實及理由
一、原告主張：訴外人蔡志成於民國106年9月28日死亡，原告蔡
    廖銀英、蔡佩琪、蔡佩芬、蔡佩樺皆為其法定繼承人。緣蔡
    志成及其祖輩數十年來擔任新北市汐止區（原臺北縣○○市○○
    ○段000地號土地（下稱系爭土地）之管理人，長年除維護系
    爭土地外，每年更為系爭土地之納稅義務人蔡和尚代墊繳納
    地價稅款，自95年迄103年間代墊之地價稅款共新臺幣（下
    同）193,193元。蔡志成非土地稅法第3條所列系爭土地謄本
    所載之所有權人，亦非系爭土地之典權人、土地承領人及耕
    作權人，惟十餘年來繳納系爭土地地價稅款，縱原告之父祖
    輩係因主管稽徵機關指定代繳地價稅，依土地稅法第4條規
    定，亦得向納稅義務人求償或就其財產中取償之。因系爭土
    地於104年間依地籍清理條例相關規定予以拍賣及處分，蔡
    和尚所遺系爭土地拍賣價金，由被告管理之地籍清理保管款
    專戶（下稱系爭專戶）保管中，爰依土地税法第4條及民法
    第179條規定，請求被告應自系爭專戶返還蔡志成自95年迄1
    03年間所代墊之地價税款予原告等語，並聲明：被告應返還
    原告193,193元，及自起訴狀繕本送達翌日起至清償日止，
    按週年利率百分之5計算之利息。
二、被告則以下列情詞置辯，並聲明請求駁回原告之訴：系爭土
    地之日據時期土地登記簿、台帳、光復初期土地登記簿並無
    記載登記名義人蔡和尚之地址，前經本府以100年2月21日北
    府地籍字第10001776091號公告屬地籍清理條例第32條之土
    地，請權利人於1年內申請更正登記，因屆期無人申請登記
    ，嗣經本府於104年3月6日以新北府地籍字第10403862281號
    公告辦理代為標售，於104年6月15日完成售作業，並將代為
    標售之土地價金儲存於系爭專戶中，權利人得自儲存之日起
    10年內，依前開條例第14條第3項規定，申請發給土地價金
    。本件原告請求返還代墊地價稅款，係原告與納稅義務人或
    其繼承人間之私權事項，與被告無涉。又原告請求被告應自
    系爭專戶償還前開代墊之地價税共193,193元，惟系爭專戶
    係為支應依地籍清理條例標脫或囑託國有之土地，原權利人
    或其繼承人申請領取價金而設，無法做其他使用。另上開地
    籍清理條例所稱「應納稅賦」，按財政部100年11月24日台
    財稅字第10000391960號函意旨，係指標脫土地之土地增值
    稅及相關欠稅費，尚不包含第三人代納稅義務人墊繳之地價
    稅額，原告自無從請求被告自系爭專戶做返還其代繳地價稅
    等語。
三、本院之判斷：
  ㈠原告主張其被繼承人蔡志成為蔡和尚所有系爭土地之管理人
    ，並自95年至103年代繳地價稅共193,193元之事實，為被告
    不爭執，洵堪認定。
　㈡原告主張系爭土地於104年間依地籍清理條例相關規定予以拍
    賣及處分，蔡和尚所遺系爭土地拍賣價金，由被告管理之地
    籍清理保管款專戶即系爭專戶保管中之事實，亦為被告不爭
    執，並有新北市政府地政局111年1月4日新北地籍字第11025
    10974號函覆說明欄記載：「查登記名義人蔡和尚所有本市○
    ○區○○段000地號土地（重測前為樟樹灣段樟樹灣小段474地
    號）權利範圍11分之1，前依地籍清理條例第11條第1項規定
    代為標售（標號：000-00-000)，以104年3月6日新北府地籍
    字第10403862281號公告3個月期滿後於104年6月15日完成標
    售，並於104年11月2日辦畢保管款存入作業，保管款存入編
    號為000000000號，保管價金為1,430萬242元，迄今未有權
    利人或納稅義務人之繼承人申請價金。」在卷佐參，亦堪認
    定。
  ㈢原告依不當得利及土地稅法第4條規定，請求被告自系爭專戶
    返還其被繼承人蔡志成所代墊之地價稅款部分，查：　　
    ⑴按民法第179條規定不當得利之成立要件，必須無法律上之
      原因而受利益，致他人受損害，且該受利益與受損害之間
      有因果關係存在。次按「主管機關為清查權利內容不完整
      或與現行法令規定不符之地籍登記，經釐清權利內容及權
      屬後，應重新辦理登記；其未能釐清權利內容及權屬者，
      應予標售或處理...」、「第17條至第26條、第32及第33
      條規定之土地，有下列情形之一者，除公共設施用地外，
      由直轄市或縣（市）主管機關代為標售：一、屆期無人申
      報或申請登記。...」、「直轄市或縣（市）主管機關應
      於國庫設立地籍清理土地權利價金保管款專戶，保管代為
      標售或代為讓售土地之價金。...權利人自專戶儲存之保
      管款儲存之日起十年內，得檢附證明文件向直轄市或縣（
      市）主管機關申請發給土地價金。」地籍清理條例第3條
      第1項、第11條第1項、第14條第1、3項亦有明文。本件被
      告係依地籍清理條例前揭規定代為標售蔡和尚所有系爭土
      地，並將價金保管於系爭專戶內，已如前述，並無所謂無
      法律上原因而受利益之情事，更與原告之被繼承人蔡志成
      為蔡和尚代墊系爭土地之地價稅款間無因果關係，自不生
      不當得利之問題。
　  ⑵次按「土地有左列情形之一者，主管稽徵機關得指定土地
      使用人負責代繳其使用部分之地價稅或田賦：一、納稅義
      務人行蹤不明者。二、權屬不明者。三、無人管理者。四
      、土地所有權人申請由占有人代繳者。...第一項第一款
      至第三款代繳義務人代繳之地價稅或田賦，得抵付使用期
      間應付之地租或向納稅義務人求償。」土地稅法第4條第1
      、3項定有明文，被告既非系爭土地納稅義務人，原告依
      前揭規定就其被繼承人蔡志成所代繳之系爭土地地價稅款
      向被告求償，亦屬無據。
  ㈣從而，原告依民法第179條及土地税法第4條規定，請求被告
    給付193,193元，及自起訴狀繕本送達翌日起至清償日止，
    按週年利率百分之5計算之利息，為無理由，應予駁回。
  ㈤本件事證已臻明確，兩造其餘攻擊防禦方法及舉證，核與判
    決結果無影響，爰不再逐一論列，附此敘明。
四、訴訟費用負擔之位據:民事訴訟法第78條。
中　　華　　民　　國　　111 　年　　8 　　月　　11　　日
                  臺灣新北地方法院板橋簡易庭
                        法  官    葉靜芳
以上為正本係照原本作成。
如不服本判決，應於送達後20日內，向本院提出上訴狀並表明上
訴理由，如於本判決宣示後送達前提起上訴者，應於判決送達後
20日內補提上訴理由書（須依對造人數附繕本）。
中　　華　　民　　國　　111 　年　　8 　　月　　11　　日
                        書記官  陳君偉